【裁判字號】    98,訴,1938
【裁判日期】    981209
【裁判案由】    給付服務報酬
【裁判全文】
臺灣臺中地方法院民事判決  98年度訴字第1938號
原      告  祥祐不動產經紀有限公司
法定代理人  乙○○
訴訟代理人  甲○○
被      告  戊○○
訴訟代理人  廖健智    律師
            蘇文俊    律師
複代理人    丙○○
上列當事人間請求給付服務報酬事件，經本院於民國98年11月18
日言詞辯論終結，判決如下：
    主    文
被告應給付原告新台幣柒拾陸萬元及自民國九十八年九月二十日
起至清償日止，按年利率百分之五計算之利息。
訴訟費用由被告負擔。
本判決於原告以新台幣貳拾伍萬肆仟元供擔保後，得假執行，但
被告以新台幣柒拾陸萬元為原告預供擔保，得免為假執行。
    事實及理由
壹、原告訴之聲明：除假執行擔保金額及免免為假執行部分外，
    如主文所示。
貳、事實摘要：
一、原告起訴主張：
    兩造於民國98年2月7日簽訂「專任委託銷售契約書」（下稱
    系爭契約），被告委託原告銷售其子丁○○所有坐落台中市
    南屯區○○段第1640-34、同段第1640-27地號土地及其上建
    物（門牌號碼：台中市南屯區○○○路986號，以下合稱系
    爭房、地），委託期間自98年2月12日起至98年5月12日止，
    原約定價格新台幣（下同）23,500,000元，嗣於同年月20
    日變更調降為19,000,000元，原告於同年4月25日覓得買主
    即訴外人己○○，並由己○○與原告簽訂「附停止條件定金
    委託書」及「確認書」各一件，並依委託書約定交付定金，
    面額500,000元之新光銀行支票一紙予原告。詎被告藉詞不
    出售，爰依兩造間簽訂之專任委託銷售契約書第貳部分第四
    條第一項約定，請求被告給付19,000,000元之4%即760,000
    元服務報酬。
二、被告則以：
  (一)被告係訴外人丁○○之代理人，因丁○○旅居國外，是以系
    爭契約效力應僅及於丁○○，不及於被告。且亦未代理丁○
    ○簽認「附停止條件定金委託書」，故丁○○與被告均無給
    付報酬義務。
  (二)系爭契約第貳部分第四條第一項「乙方之服務報酬請求權，
    於甲方簽認買方之附停止條件定金委託書或內政部版要約書
    或買方簽認購屋承諾書時發生」、第五條關於違約處理之約
    定，違反消費者保護法，並剝奪被告選擇契約相對人之自由
    ，有顯失公平之虞，故應屬無效。
  (三)縱認系爭契約有效，惟系爭房地之買賣契約即尚未成立，訴
    外人己○○簽訂之「附停止條件定金委託書」、「購屋承諾
    書」僅為預約，原告尚不得請求居間報酬。
  (四)訴外人己○○是否確有買受系爭房、地之真意及具備履約能
    力或係原告覓得、安排之人頭，並非無疑。
參、本件經兩造協議簡化爭點如下：
    原告是否有權依系爭契約第貳部分第四條第一項約定，請求
    被告給付服務報酬760,000元？
肆、本院之判斷：
一、關於系爭契約當事人為何人：
    原告主張系爭契約效力及於被告，並提出被告不否認簽名真
    正之系爭契約一件為證，被告雖辯稱係訴外人丁○○之代理
    人，惟查，系爭契約係屬債權契約之性質，不以系爭房、地
    之所有人始得為委託銷售契約之當事人，被告在系爭契約之
    委託人簽章（認）多處簽名，自難諉稱並非系爭契約當事人
    ，系爭契約效力不及於被告。
二、關於系爭契約條款有無違反消費者保護法部分：
  (一)按所謂定型化契約係指當事人一方預定用於同種類契約之條
    款，而由需要訂約之他方，依照預定條款而訂定之附合契約
    之謂。又所謂不動產委託銷售者，係指委託人將其所有之不
    動產，約定一定範圍之銷售價格，委託受託人得於一定期間
    內，代為尋找買主，於成交後，支付報酬與受託人之契約。
    故一般而言，除非有特別之約定，委託人就受託人所尋得之
    買主係何人，應無權要求須事先會面協商，蓋只要買主出價
    係於銷售價格範圍內，即已符合委託人之要求，委託標的係
    何人所購買，並非不動產委託銷售契約之主要處理事項，亦
    即，不動產委託銷售契約之重點係在尋得之買主「願意以委
    託人所定價格購買不動產」，至於買主之身分為何，除非有
    特別之約定，自非委託人所得置喙，合先敘明之。
  (二)本件兩造所簽訂之不動產委託銷售契約書第貳部分第四條第
    一項約定：「乙方之服務報酬請求權，於甲方簽認買方之附
    停止條件定金委託書或內政部版要約書或買方簽認購屋承諾
    書時發生」。經查，該約定與前述不動產委託銷售契約之本
    旨並不相違背，被告方面委託原告公司出售系爭房、地，重
    點亦在委託原告公司尋得願意以被告所同意之價格購買該不
    動產之買主而已，至於買主之身分，一方面涉及原告公司之
    營業祕密，一方面亦非不動產委託銷售契約所著重者，則此
    種交易模式，並未影響被告之締約自由，故本件殊無被告所
    辯有違反消費者保護法第12條第2項第1款及第2款之規定而
    推定其顯失公平，並認為該條款應屬無效之問題。亦即，本
    院認兩造上開約定，仍屬有效。
  (三)被告另主張系爭契約就原告方面未盡力促成買賣雙方契約成
    立，或買賣契約未成立時，被告應如何主張權利等保障規定
    ，違又衡平原則，顯失公平。惟查，如係因不可歸責於被告
    （委託銷售之賣方）之事由而未能成立買賣契約，則一方面
    原告方面無從請求服務報酬；另一方面，賣方當事人亦得依
    具體情形，向悔約之買方主張沒收其已繳納之定金，是以系
    爭契約並無顯失公平之處。
  (四)被告復主張系爭契約第貳部分第五條亦有顯失公平而無效之
    情形，惟查，本件原告並非據此條款請求被告給付服務報酬
    ，本院自無必要就此條款有無顯失公平而無效加以論斷，併
    此敘明之。
三、關於被告有無給付報酬之義務：
    查本件兩造所簽訂之不動產委託銷售契約書第貳部分第四條
    第一項約定：「乙方之服務報酬請求權，於甲方簽認買方之
    附停止條件定金委託書或內政部版要約書『或買方簽認購屋
    承諾書時發生』。」。查本件原告係主張買方即訴外人己○
    ○已簽認購屋承諾書，並提出確認書一件為證，訴外人己○
    ○並已到庭結證稱上開確認書確由其本人簽名無誤（詳見本
    院98年11月18日言詞辯論筆錄）。從而，被告所辯尚未簽認
    買方之附停止條件定金委託書或內政部版要約書，故無給付
    服務報酬義務等語，僅係模糊焦點之卸責辯詞，尚非可採。
四、關於訴外人是否人頭：
  (一)經查，系爭契約之本旨在於被告方面委託原告公司出售系爭
    房、地，重點亦在委託原告公司尋得願意以被告所同意之價
    格購買該不動產之買主而已，至於買主之身分，一方面涉及
    原告公司之營業祕密，一方面亦非不動產委託銷售契約所著
    重者，此種交易模式，並未影響被告之締約自由。且一般而
    言，除非有特別之約定，委託人就受託人所尋得之買主係何
    人，應無權要求須事先會面協商，蓋只要買主出價係於銷售
    價格範圍內，即已符合委託人之要求，委託標的係何人所購
    買，並非不動產委託銷售契約之主要處理事項，亦即，不動
    產委託銷售契約之重點係在尋得之買主「願意以委託人所定
    價格購買不動產」，至於買主之身分為何，除非有特別之約
    定，自非委託人所得置喙，已如前述。
  (二)次查，被告一再以該證人可能係原告為賺取報酬而安排之人
    頭云云，惟證人業已到庭明確證稱其當時確實有意購買系爭
    房、地（詳見同前筆錄）。被告僅以片面臆測之詞，質疑證
    人證詞可信性，惟未能舉證證明其主張為實在，自非可取。
  (三)況查，本院依職權查詢證人之財產歸戶資料，證人名下（尚
    不計登記在其配偶及子女名下者）財產僅以不動產部分觀之
    ，即有建物3筆、土地14筆，是其具有購買系爭房、地之資
    力，當無疑義。證人為確保其個人隱私，拒絕提供銀行帳戶
    供本院參考，不影響其到庭具結後證詞之效力，附此敘明。
  (四)綜上所述，被告對於此一有利於己之事實（證人係人頭），
    未能舉證以其實說，其主張尚難憑採。
五、綜上所述，本件原告依據系爭契約第貳部分第四條第一項請
    求被告給付服務報酬760,000元（被告委託銷售價格4%即：
    00000000×4%＝760000）及自98年9月20日（起訴狀繕本送
    達被告翌日）起至清償日止，按法定遲延利息即年利率5%計
    算之利息，於法有據，應予准許。
六、兩造均陳明願供擔保請為宣告假執行或免為假執行，經核均
    與規定相符，爰分別酌定相當之擔保金額予以宣告以。
伍、結論：原告之訴為有理由，依民事訴訟法第78條，第390 條
    第2項、第392條第2項，判決如主文。
中    華    民    國    98    年    12    月     9    日
                  民事第三庭  法  官  曹宗鼎
以上正本係照原本作成。
如對本判決上訴，須於送達後20日內，向本院提出上訴狀。
中    華    民    國    98    年    12    月     9    日
                              書記官


司法院資訊處製作；財團法人民間司法改革基金會備份。
